【裁判字號】    97,上易,156
【裁判日期】    970409
【裁判案由】    業務侵占
【裁判全文】
臺灣高等法院高雄分院刑事判決         97年度上易字第156號
上  訴  人
即  被  告  甲○○
                      號
上列上訴人因業務侵占案件，不服臺灣高雄地方法院96年度易字
第3072號中華民國97年1 月21日第一審判決（起訴案號：臺灣高
雄地方法院檢察署96年度偵字第23881 號），提起上訴，本院判
決如下：
    主  文
原判決撤銷。
甲○○犯如附表二所示之業務侵占罪，各處及減刑為如附表二所
示之有期徒刑，應執行有期徒刑壹年拾月，緩刑肆年。
    事  實
一、甲○○前自民國94年6 月24日起，受雇設於高雄市左營區○
    ○○路399 號「裕昌汽車股份有限公司（以下稱『裕昌公司
    』）」擔任客戶服務代表，工作內容係負責為公司向客戶收
    取維修費、保險費或其他相關費用，為從事業務之人。詎其
    明知依據裕昌公司內部帳務流程規定，倘向客戶收取相關費
    用後、至遲須於次日全數繳回該公司，不得擅自處分挪用，
    然甲○○猶於任職期間內，因積欠債務，竟自95年3 月29日
    起至96年3 月16日止，意圖為自己不法之所有，將其分別向
    如附表二所示之客戶收取，業務上所持有之款項，未依規定
    交付繳回裕昌公司而予侵占入已，合計侵占之款項為新台幣
    （下同）109,355 元（起訴書誤載為115,326 元）。嗣因裕
    昌公司人員查核帳目後察覺有異，始循線查悉上情。
二、案經裕昌公司訴請臺灣高雄地方法院檢察署檢察官偵查起訴
    。
    理  由
一、上訴人即被告甲○○經本院合法傳喚未到庭陳述，惟據其於
    原審對於上開事實均坦承不諱，核與告訴代理人陳敏慶於原
    審中之指訴情節相符（見原審卷第22頁），復有客戶切結書
    4 份（林美雲、孫瑞臨、康崑義、沈智信等4 人）、裕昌汽
    車大中廠維修車歷2 份、裕昌公司從業員資料表、勞動契約
    書、假日欠款交車申請書及被告自書切結書（見偵查卷(一)第
    4-14頁）各1 份附卷為佐，足證被告上開自白核與事實相符
    ，自得採為論科之依據。又起訴書原記載被告就附表二編號
    部分侵占款項為14,496元，然依前揭卷附證人沈智信所出
    具切結書內容乃載明交付現金8,525 元予被告收受等語，且
    觀乎被告上開切結書亦記載向客戶收取保費8,525 元、14,4
    96元則係該客戶現時應繳納保費數額等情無誤，據此堪認被
    告就此部分侵占款項僅為8,525 元，從而起訴書附表就該部
    分與被告侵占款項總額之記載容有錯誤，附此敘明。按業務
    侵占罪之成立，以因執行業務而持有他人之物為前提，倘行
    為人基於業務關係合法持有他人之物，而於持有狀態繼續中
    ，擅自處分或易持有為所有之意思而逕為所有人之行為，即
    足當之。本件被告平素既以為裕昌公司向客戶收取相關費用
    為其業務內容，詎其竟將所收款項挪為己用，是被告所為業
    已該當刑法業務侵占罪之構成要件甚明。綜上所述，本件事
    證明確，被告前揭業務侵占犯行洵堪認定，應予依法論科。
二、被告如附表二編號所示之行為後，刑法業於94年2 月2 日
    修正公布，於95年7 月1 日施行，茲經比較結果（詳如附表
    一所示），以舊法較有利於被告，從而該部分依刑法第2 條
    第1 項從舊從輕原則之規定，自應適用行為時即修正前刑法
    處斷。
三、核被告甲○○所為，係犯刑法第336 條第2 項業務侵占罪。
    被告如附表二編號及編號各先後2 次向同一客戶王竹方
    、沈玉琴收取維修款、車款及保險費，各係在特定空間和緊
    密時間中接續實施，侵害同一之法益，各行為之獨立性極為
    薄弱，依一般社會健全觀念，在時間差距上，不宜強行分開
    ，在刑法評價上，以視為數個舉動之接續施行，合為包括之
    一行為予以評價，較為合理，應認為各係接續犯之包括一罪
    （最高法院86年度台上字第3295號判例意旨參照）。又被告
    先後9 次侵占行為，各次之犯意各別，應予分論併罰（詳如
    附表二所示）。
四、原審為論罪科刑判決固非無見，惟(一)原判決主文欄對被告所
    處之刑有減刑之記載，惟於理由及據上論結欄均無減刑之論
    述及適用法條之引用，致主文與理由欄之記載不一致，容有
    判決理由矛盾之違誤。(二)按刑法上所稱接續犯，係指數個在
    同時同地或密切接近之時地，侵害同一法益之行為，因各舉
    動之獨立性極為薄弱，社會通念認為無法強行分開，乃將之
    包括視為一個行為之接續進行，給予單純一罪之刑法評價。
    本件被告侵占款項之時間長達近1 年，各次間隔短則數日，
    長則約8 個月，各次侵占犯行均獨立成立侵占罪，並非於密
    切接近之時間內接續所為之數個舉動（除附表二編號及編
    號各先後2 次向同一客戶侵占款項之行為，各論以接續犯
    之包括一罪外，已如前述）。原判決認被告「先後多次業務
    侵占犯行乃基於同一任職機會而先後實施，且犯罪時間緊接
    ，所犯基本構成要件亦屬相同，顯係基於單一行為決意而依
    次實施犯罪，為避免造成過度評價之不當，自應包括論以一
    罪，方屬允當。」等語，法律見解尚有誤會。被告上訴意旨
    請求予減輕量刑，雖無理由，惟原判決既有上開可議之處，
    仍應由本院予以撤銷改判。
五、本院審酌被告利用職務之便，將其業務上所收取之款項挪為
    己用，侵占金額達109,355 元，情節雖屬非輕，惟念其犯後
    坦承犯行，態度尚佳，且已與告訴人達成和解，清償告訴人
    所受全部損害，有和解書1 紙附卷可憑，並經告訴代理人陳
    敏慶到庭證述原諒被告，不再追究等語屬實（見本院97年3
    月11日準備程序筆錄），另其前未曾受任何罪刑之宣告，有
    臺灣高等法院被告前案紀錄表在卷可參等一切情狀，分別量
    處如附表二所示之有期徒刑。又本件被告犯罪時間均在96年
    4 月24日以前，合於減刑條件，爰依中華民國96年罪犯減刑
    條例第2 條第1 項第3 款規定，依法減其宣告刑2 分之1 如
    附表二所載，並定應執行刑為有期徒1 年10月。查被告前未
    曾因故意犯罪受有期徒刑以上刑之宣告，有前揭臺灣高等法
    院被告前案紀錄表在卷可按，因一時失慮偶罹刑典，犯後已
    知錯坦承犯行，且與告訴人達成和解，清償告訴人所受全部
    損害，已如前述，認其上揭犯行經此偵、審程序及上開刑之
    宣告，當知所警惕，信無再犯之虞，本院認所宣告之刑以暫
    不執行為適當，爰併依刑法第74條第1 項第1 款規定，諭知
    緩刑4 年，以啟自新。
六、被告經合法傳喚無正當理由不到庭，爰不待其陳述逕行判決
    ，附此敘明。
據上論結，應依刑事訴訟法第371 條、第369 條第1 項前段、第
364 條、第299 條第1 項前段，刑法第336 條第2 項、第51條第
5 款、第74 條 第1 款，刑法施行法第1 條之1 ，中華民國96年
罪犯減刑條例第2 條第1 項第3 款、第7 條、第10條第1 項，判
決如主文。
本案經檢察官陳宗吟到庭執行職務。
中    華    民    國    97    年    4     月    9     日
                  刑事第九庭    審判長法  官  莊秋桃
                                      法  官  謝宏宗
                                      法  官  裕斗
以上正本證明與原本無異。
本判決不得上訴。
中    華    民    國    97    年    4     月    9     日
                                      書記官  張宗芳
附錄本件判決論罪科刑法條：
刑法第336條第2項：
對於業務上所持有之物，犯前條第1 項之罪者，處6 月以上5 年
以下有期徒刑，得併科3 千元以下罰金。
附表一：
┌────┬────────────┬────────────┬──────┬─────┐
│變更部分│行為時法（下稱舊法）之內│裁判時法（下稱新法）之內│比較理由    │比較結果  │
│        │容                      │容                      │            │          │
├────┼────────────┼────────────┼──────┼─────┤
│【罰金刑│法定刑有處罰金（銀元）者│刑法施行法第1 條之1 規定│刑法之貨幣單│被告所犯刑│
│貨幣單位│，依罰金罰鍰提高標準條例│，94年1 月7 日刑法修正施│位由銀元變更│法第336 條│
│之變更】│第1 條前段規定，就其數額│行後，分則編所定罰金貨幣│為新台幣，且│第2 項之罰│
│        │得提高為10倍；再依現行法│單位為新台幣，且分則編未│刑法分則之罰│金刑，適用│
│        │規所定貨幣單位折算新台幣│修正之條文定有罰金者，提│金數額，亦視│新舊法所科│
│        │條例第2 條規定，以3 倍折│高其數額為30倍；但72年6 │該分則先前曾│之數額均相│
│        │算新台幣。即將原法定罰金│月26日至94年1 月7 日新增│修正與否，而│同，是以新│
│        │刑度之銀元，以30倍換算新│或修正之條文，則提高其數│分別提高3 或│法並未較有│
│        │台幣。                  │額為3 倍。              │30倍。      │利。      │
├────┼────────────┼────────────┼──────┼─────┤
│【罰金刑│（銀元）1 元以上。      │新台幣1000 元以上。     │新法提高罰金│舊法有利。│
│之下限】│參照上開規定，經提高10倍│                        │刑之下限（由│          │
│刑法第33│後，再折算新台幣，即新台│                        │新台幣30元提│          │
│條第5 款│幣30元。                │                        │高至1000元）│          │
│        │                        │                        │。          │          │
├────┴────────────┴────────────┴──────┴─────┤
│綜上比較結果，以舊法有利於被告。                                                      │
└───────────────────────────────────────────┘
附表二：
┌──┬────┬───────┬──────────────┬────────────┐
│編號│客戶名稱│繳款日期      │侵占款項、名稱數額（新台幣）│量處刑度與減得之刑      │
├──┼────┼───────┼──────────────┼────────────┤
│  │孫瑞臨  │95.3.29       │保險費5,677元               │有期徒刑6 月，減為有期徒│
│    │        │              │                            │刑3月                   │
├──┼────┼───────┼──────────────┼────────────┤
│  │沈智信  │95.11.21      │保險費8,525 元（起訴書附表誤│有期徒刑6 月，減為有期徒│
│    │        │              │載為14,496 元）             │刑3月                   │
├──┼────┼───────┼──────────────┼────────────┤
│  │張林燕惠│95.12月間某日 │定金20,000元                │有期徒刑8 月，減為有期徒│
│    │        │              │                            │刑4 月                  │
├──┼────┼───────┼──────────────┼────────────┤
│  │林美雲  │95.12.18      │保險費6,203元               │有期徒刑6 月，減為有期徒│
│    │        │              │                            │刑3月                   │
├──┼────┼───────┼──────────────┼────────────┤
│  │一心廠  │96.1.11       │康崑義維修款20,000元        │有期徒刑8 月，減為有期徒│
│    │        │              │                            │刑4 月                  │
├──┼────┼───────┼──────────────┼────────────┤
│    │        │96.3.2        │王竹方維修款13,350元        │有期徒刑6 月，減為有期徒│
│  │大中廠  ├───────┼──────────────┤刑3月                   │
│    │        │96.3.5        │王竹方維修款4,500元         │                        │
├──┼────┼───────┼──────────────┼────────────┤
│  │鄭旨芳  │96.3.12       │保險費2,800元               │有期徒刑6 月，減為有期徒│
│    │        │              │                            │刑3月                   │
├──┼────┼───────┼──────────────┼────────────┤
│  │陳聖德  │96.3.12       │保險費2,500元               │有期徒刑6 月，減為有期徒│
│    │        │              │                            │刑3月                   │
├──┼────┼───────┼──────────────┼────────────┤
│    │        │96.3.16       │車款23,000元                │有期徒刑8 月，減為有期徒│
│  │沈玉琴  ├───────┼──────────────┤刑4 月                  │
│    │        │96.3.16       │保險費2,800元               │                        │
└──┴────┴───────┴──────────────┴────────────┘


司法院資訊處製作；財團法人民間司法改革基金會備份。
